ACORDAO-COMPLETO-2407009

ACÓRDÃO 5480/2020 ATA 14/2020 - PRIMEIRA CÂMARA

VISTOS, relatados e discutidos estes autos de atos de reforma de Celso Domingos da Silva, Clemar Jordão Gomes, Francisco José Sombra e Gabriel dos Santos Luiz, militares da Força Aérea Brasileira; 
ACORDAM os Ministros do Tribunal de Contas da União, reunidos em sessão da Primeira Câmara, diante das razões expostas pelo relator, em: 
9.1. julgar legais e ordenar o registro dos atos de reforma de Celso Domingos da Silva e Francisco José Sombra;
9.2. julgar ilegais e negar registro aos atos de reforma de Clemar Jordão Gomes e Gabriel dos Santos Luiz;
9.3. dispensar, com fulcro no Enunciado 106 da Súmula da Jurisprudência do TCU, a devolução dos valores indevidamente recebidos até a data da ciência desta deliberação;
9.4. determinar à Diretoria de Administração do Pessoal da Força Aérea Brasileira, com fulcro no art. 45 da Lei 8.443/1992, que:
9.4.1. faça cessar os pagamentos decorrentes dos atos impugnados e comunique as providências adotadas ao TCU no prazo de quinze dias, nos termos dos arts. 262, caput, do Regimento Interno do TCU e 8º, caput, da Resolução TCU 206/2007;
9.4.2. cadastre novos atos, livres das irregularidades apontadas, e submeta-os ao TCU no prazo de trinta dias, nos termos dos arts. 262, § 2º, do Regimento Interno do TCU e 19, § 3º, da Instrução Normativa TCU 78/2018;
9.4.3. dê ciência do teor desta deliberação aos interessados e encaminhe comprovante da data de ciência pelos interessados ao TCU no prazo de trinta dias, nos termos do art. 4º, § 3º, da Resolução TCU 170/2004, alertando-os de que o efeito suspensivo proveniente de eventual interposição de recurso junto ao TCU não os exime da devolução dos valores indevidamente percebidos após a notificação, caso o recurso não seja provido.
9.5. determinar a¿ Secretaria de Fiscalização de Pessoal que monitore o cumprimento das determinações feitas.

Atos de concessão de reforma.

Primeira Câmara

Diretoria de Administração do Pessoal.

3. Interessados/Responsáveis:
3.1. Interessados: Celso Domingos da Silva (XXX.214.607-XX); Clemar Jordão Gomes (XXX.123.748-XX); Francisco José Sombra (XXX.513.713-XX); Gabriel dos Santos Luiz (XXX.793.367-XX).

13.1. Ministros presentes: Benjamin Zymler (na Presidência), Walton Alencar Rodrigues (Relator), Bruno Dantas e Vital do Rêgo.
13.2. Ministro-Substituto presente: Weder de Oliveira.

ACORDAO-COMPLETO-2460011

Acórdão de Relação 2967/2021 - Primeira Câmara

Acórdão de Relação

ACORDAO-COMPLETO-2420505

Acórdão de Relação 8060/2020 - Primeira Câmara

WALTON ALENCAR RODRIGUES

Trata-se de atos de reforma emitidos pela Diretoria de Administração do Pessoal, da Força Aérea Brasileira, em favor de Celso Domingos da Silva, Clemar Jordão Gomes, Francisco José Sombra e Gabriel dos Santos Luiz (peças 2-5) .
Os atos foram submetidos à crítica automatizada do e-Pessoal, que não suscitou alerta de irregularidade. A Sefip propugnou pela legalidade dos atos e correspondente registro (peças 7-8) .
O MPTCU, representado pelo Procurador Júlio Marcelo de Oliveira, divergiu parcialmente do encaminhamento proposto (peça 9) :
Trata-se de processo consolidado com quatro atos de reformas deferidas pela Diretoria de Administração do Pessoal, com pareceres pela legalidade emitidos pelo controle interno e pela Secretaria de Fiscalização de Pessoal - Sefip.
As alterações das reformas de Clemar Jordão Gomes (peça 3) e de Gabriel dos Santos Luiz (peça 5) concederam aos militares a vantagem estabelecida no art. 110 da Lei 6.880/1980, após estarem reformados, conforme se observa dos campos 'Justificativas do gestor':
Clemar Jordão Gomes:
O militar foi reformado por impedimento de idade-limite na reserva remunerada pela Portaria DIRAP nº 453/DSM, de 19/02/1998, publicada no Boletim Externo da DIRAP nº 022, de 27/02/1998.
Já na condição de reformado, foi acometido de doença especificada em lei que o incapacitou definitivamente para o serviço militar e impossibilitou total e permanente para qualquer trabalho, de acordo com a Ata da Junta Superior de Saúde da Aeronáutica sessão nº 0011, de 16/03/2011, a contar de 09/08/2010, data em que foi inspecionado, alcançando a melhoria de reforma com proventos hierárquico superior (aplicável aos reformados por idade-limite na RR) , nos termos do art. 110, § 1º e § 2º, letra "A", da Lei nº 6.880/80 - (Estatuto dos Militares) , sendo a melhoria publicada na Portaria DIRAP nº 4.881/3HI1, de 29/07/2011, publicada no Boletim do Comando da Aeronáutica nº 147, de 03/08/2011, com vigência em 09/08/2010.
Não consta, em anexo, o processo de inatividade original contendo a reforma por idade-limite na reserva remunerada, dificultando a elaboração de ficha SISAC de impedimento de idade, devido à ausência de dados financeiros que o militar percebia na época em que foi reformado.
Gabriel dos Santos Luiz:
O MILITAR FOI REFORMADO POR IMPEDIMENTO DE IDADE-LIMITE NA RESERVA REMUNERADA, PELA PORTARIA DIRAP N° 1071/2PM-1.2, DE 08.09.1989 PUBLICADA NO BOL EXT DIRAP N° 105, DE 13.09.1989.
JÁ NA CONDIÇÃO DE REFORMADO FOI ACOMETIDO DE DOENÇA ESPECIFICADA EM LEI QUE O INCAPACITOU DEFINITIVAMENTE PARA O SERVIÇO MILITAR E O IMPOSSIBILITOU TOTAL E PERMANENTE PARA QUALQUER TRABALHO, DE ACORDO COM A INSPEÇÃO DE SAÚDE N° 039, DE 18.10.2005, ALCANÇANDO A MELHORIA DA REFORMA COM PROVENTOS COM BASE NO GRAU HIERÁRQUICO SUPERIOR (APLICADOS AOS REFORMADOS POR IDADE LIMITE NA RR) , NOS TERMOS DA LETRA "A" §§ 1° E 2º, ART. 110, DA LEI 6880/80 (ESTATUTO DOS MILITARES) , SENDO A MELHORIA PUBLICADA NA PORTARIA N° 5.033/3RC, DE 05.12.2005 BCA N° 230, DE 08.12.2005, COM VIGÊNCIA EM 23.09.2005.
NÃO CONSTA, EM ANEXO, O PROCESSO DE INATIVIDADE ORIGINAL CONTENDO A REFORMA POR IDADE-LIMITE NA RR, DIFICULTANDO A ELABORAÇÃO DE FICHA SISAC DE IMPEDIMENTO DE IDADE, DEVIDO À AUSÊNCIA DE DADOS FINANCEIROS QUE O MILITAR PERCEBIA A ÉPOCA EM QUE FOI REFORMADO.
De acordo com o Acórdão 2225/2019-TCU-Plenário, o Tribunal de Contas da União decidiu pela ausência de previsão legal para a extensão da referida vantagem a militares reformados, conforme o seguinte sumário:
Sumário: atos de reforma. Alteração de uma das concessões para elevação, em um grau hierárquico, do posto sobre o qual calculados os proventos do inativo, em face da superveniência de invalidez permanente decorrente de doença especificada em lei. Militar anteriormente reformado com proventos já calculados sobre o posto hierárquico superior, por tempo de serviço. Ausência de previsão legal para extensão da vantagem estabelecida no art. 110 da Lei 6.880/1980 a militares já reformados, bem como para o acréscimo de dois postos no cálculo dos proventos. Negativa de registro. Determinações. Legalidade e registro das demais concessões.
Tendo em vista que os valores dos benefícios estão acima do devido, as concessões devem ser consideradas ilegais, com negativa de registro perante esta Corte de Contas, conforme o entendimento firmado pelo supracitado acórdão.
Os atos foram encaminhados em 31/7/2015 (peça 3) e 29/7/2015 (peça 5) , de modo que podem ser apreciados por este Tribunal, pois não houve o decurso do prazo decadencial previsto pelo Supremo Tribunal Federal, no âmbito do RE 636.553.
Ante o exposto, o Ministério Público de Contas manifesta-se pela ilegalidade das alterações das reformas de Clemar Jordão Gomes (peça 3) e de Gabriel dos Santos Luiz (peça 5) e aquiesce à proposição da unidade técnica, quanto aos demais atos autuados no presente processo.

não há

Procurador Júlio Marcelo de Oliveira.

REFORMA. CONCESSÃO DE POSTO HIERÁRQUICO SUPERIOR EM RAZÃO DE INCAPACIDADE DEFINITIVA OCORRIDA APÓS A REFORMA. ILEGALIDADE DE DOIS ATOS. LEGALIDADE DOS OUTROS DOIS.

REFORMA (REFO)

Secretaria de Fiscalização de Pessoal (SEFIP).

Trata-se de atos de reforma emitidos pela Diretoria de Administração do Pessoal, da Força Aérea Brasileira, em favor de Celso Domingos da Silva, Clemar Jordão Gomes, Francisco José Sombra e Gabriel dos Santos Luiz (peças 2-5) .
Os atos em análise deram entrada no TCU entre 22/5 e 31/7/2015, há menos de cinco anos, portanto.
A Sefip manifesta-se pela legalidade de todos os atos.
O Parquet identificou, contudo, que Clemar Jordão Gomes e Gabriel dos Santos Luiz tiveram remuneração majorada com base no soldo correspondente ao grau hierárquico imediato ao que possuíam na reserva remunerada em decorrência incapacidade definitiva ocorrida após a reforma.
Esse manejo afronta o mandamento do art. 110, caput, da Lei 6.880/1980, que expressamente confere o benefício ao militar da ativa ou da reserva remunerada que, nessa condição, é considerado incapaz em razão das situações e moléstias listadas no art. 108, incisos II, IV e V, da mesma lei. A jurisprudência do TCU tem-se consolidado nesse sentido, sob o espeque do Acórdão 2225/2019-TCU-Plenáriolena¿rio. 
Ilegais, assim, os atos de reforma de Clemar Jordão Gomes e Gabriel dos Santos Luiz.
Nenhum óbice à legalidade dos atos de Celso Domingos da Silva e Francisco José Sombra.
Ante o exposto, VOTO para que este Tribunal adote a deliberação que ora submeto à apreciação deste Colegiado.
TCU, Sala das Sessões Ministro Luciano Brandão Alves de Souza, em 12 de maio de 2020.
WALTON ALENCAR RODRIGUES 
Relator